最高法院刑事判決　　　　　　一○○年度台上字第三○五二號
上　訴　人　徐國榮
　　　　　　張文山
上列上訴人等因違反期貨交易法案件，不服台灣高等法院台中分
院中華民國九十九年二月九日第二審判決（九十八年度金上訴字
第一五五八號，起訴案號：台灣台中地方法院檢察署九十七年度
偵字第六二九五號），提起上訴，本院判決如下：
    主  文
上訴駁回。
    理  由
按刑事訴訟法第三百七十七條規定，上訴於第三審法院，非以判
決違背法令為理由，不得為之。是提起第三審上訴，應以原判決
違背法令為理由，係屬法定要件。如果上訴理由書狀並未依據卷
內訴訟資料，具體指摘原判決不適用何種法則或如何適用不當，
或所指摘原判決違法情事，顯與法律規定得為第三審上訴理由之
違法情形，不相適合時，均應認其上訴為違背法律上之程式，予
以駁回。本件原判決綜合全部卷證資料，認定上訴人徐國榮、張
文山有其事實欄所載犯行，已詳所憑之證據與認定之理由。就
徐國榮、張文山否認犯罪，徐國榮辯稱：伊只是單純與賭客進行
對賭，並未經營期貨商業務，而「寶盈投顧」僅為方便客戶在交
易過程中稱呼而使用之代號而已，檢察官所起訴的內容，有一些
和正常期貨的交易是有雷同，可是很多地方是不一樣的，伊並無
違反期貨交易法之犯行云云；張文山辯稱：因為伊與徐國榮在聊
天時，聽到徐國榮說需要一個處所看股票下單，伊不知道徐國榮
是作莊的角色，所以才給徐國榮一個訊息，由徐國榮自己去和何
凱鈞接洽，而原判決附表所示之物品，係跨年時徐國榮遺忘在伊
車上，直到民國九十七年二月二十六日徐國榮才以電話告知伊取
回上開物品，並非徐國榮委託伊放置云云。認均無足取，於理由
內予以指駁、說明甚詳。因而撤銷第一審此部分之科刑判決，改
判仍論處徐國榮違反非期貨商不得經營期貨交易業務之規定罪刑
；張文山幫助違反非期貨商不得經營期貨交易業務之規定罪刑。
從形式上觀察，並無足以影響判決結果之違法情形存在。徐國榮
上訴意旨略稱：除非有為客戶從事受託、執行結算交割等期貨交
易，或逕為期貨交易相對方之經營期貨經紀商或期貨自營商之業
務行為，否則應無違反期貨交易法第五十六條第一項之規定。本
件徐國榮僅係以下單客戶所購買之口數，依買（下單）賣（平倉
）時之台股加權股價指數盤差點數（即期指分時價位）計算，以
決定實際獲利或虧損之金額，既未實際下單至期貨市場，僅以買
空賣空之方式與下單客戶對賭輸贏，難謂有從事期貨商品之「撮
合買賣」，自無從與客戶直接進行「期貨商品」之買進、賣出，
逕為經營期貨交易之相對方，是徐國榮所為與期貨交易之本質顯
然有異。又徐國榮將下單客戶之資金轉為對賭之行為，此一交易
模式如何能謂符合地下期貨交易犯罪行為之「撮合買賣」等構成
要件一節，原判決並未闡述其論據，自有理由不備之違法等語；
張文山上訴意旨略稱：依證人何凱鈞、同案被告徐國榮於第一審
所為之陳述，足見徐國榮係直接向何凱鈞借用空房間玩股票。原
判決就上開有利於張文山之證詞未予採納，亦未說明理由，遽認
徐國榮係透過張文山之介紹而向何凱鈞借用房間等情，逕論處張
文山幫助之犯行，亦有判決不備理由之違誤等語。惟查證據之取
捨、證據證明力之判斷，以及事實有無之認定，屬事實審法院之
職權，苟其取捨判斷與認定，並不違背論理法則及經驗法則，即
不容任意指為違法，而執為適法之第三審上訴理由。原判決係依
憑徐國榮坦承確有以其事實欄所載之方式，以台股加權股價指數
為基準，供客戶下單交易之供詞，並於偵查中坦承其和客戶所進
行之交易，也算是期貨一種之自白；張文山於警詢、偵查及第一
審時供承：因徐國榮要作地下期貨賭博，請伊幫忙找地方，伊就
介紹徐國榮到何凱鈞租屋處等語，並於警詢坦承：徐國榮確有將
經營地下期貨業務之客戶消費表（均為九十六年十二月份）、十
二月份總輸贏減總費用計算表、十二月份支出費用表及供客戶匯
款使用之馬世昌合作金庫存摺等文件資料，寄放在伊所提供之處
所，嗣徐國榮要求伊攜帶上開資料至借屋處，而為警查獲等供詞
；證人何凱鈞於第一審時證稱：伊有提供房間供徐國榮使用等語
；以及卷附行政院金融監督管理委員會（下稱金管會）九十六年
四月二十七日金管證七字第０九六００一七八０八號函、合作金
庫商業銀行文心分行九十七年七月十一日合金文心字第０九七０
００三０九二號函檢附之馬世昌帳戶交易明細表、刑案現場照片
、查扣物品照片、電腦畫面照片；暨扣案如原判決附表編號一至
五（不含編號五所示之門號0000000000號ＳＩＭ卡一
張）、七至十二、十六、二十、二十一（不包括銀行匯款指示一
份）等證據資料，予以綜合判斷，認定徐國榮確有其事實欄所載
違反非期貨商不得經營期貨交易業務之犯行，張文山有幫助違反
非期貨商不得經營期貨交易業務之犯行等情，已明本於調查所
得心證，分別定其取捨而為事實判斷之理由。並就徐國榮於第一
審時證稱：當時係因前往老虎城參加跨年晚會，所以將帳冊等資
料遺忘在張文山之車內云云，何以不足採為有利於張文山之認定
；徐國榮以電腦網路透過轟天雷網站即時盤後系統資料所顯現之
「台灣證券交易所發行量加權股價指數」為基準，由客戶選擇下
多單（即下注指數上漲）或下空單（即下注指數下跌），並選擇
何時要平倉，客戶下單以「口」為單位，其輸贏則依買（下單）
賣（平倉）時之台股加權股價指數盤差點數計算，每漲、跌一點
均以新台幣二百元計算，再乘以客戶所購買之口數決定實際獲利
或虧損之金額。此一交易模式，對照上開金管會之函示，應屬期
貨交易法第一百十二條所規範處罰之地下期貨交易無訛。又一般
所稱之期貨自營商，係自行買賣期貨、選擇權契約之期貨商，其
與期貨經紀商之主要區別，乃在該期貨商能否自行買賣期貨，抑
或僅能受託進行期貨交易或結算業務。徐國榮在其接受客戶下單
買進期貨時，即形同自居於交易相對方即賣方之地位；反之，當
客戶決定平倉出場時，徐國榮則須負責買入期貨。由此觀之，徐
國榮所為實無異於期貨自營商之業務範疇，自不因其未以公司型
態經營或標榜期貨交易等名目，即可異其認定。尤其徐國榮對於
客戶下單交易方式及時間多所限制，一般客戶如未符合其所訂定
之交易條件，徐國榮即可拒絕與之交易。換言之，該條件則係徐
國榮基於分散交易風險、確保自身獲利之考量，要求客戶必須接
受遵守之運作規則，徐國榮就此買賣期貨交易條件之形成，仍居
於主導地位，並非全然處於被動、弱勢之一方而毫無選擇權利，
而與刑法賭博罪僅著重於「射倖性」，純然依靠機率之情形不同
。又從事地下期貨交易之人，既無可能至期貨交易所開戶下單，
亦無由收取期貨交易稅，更可不收取交易保證金，自不能以其未
至期貨交易所開戶下單、未收取交易保證金及期貨交易稅等情，
即謂與台股期貨交易之經營型態不合，徐國榮所為，應係犯期貨
交易法第一百十二條第三款之罪等由。亦已依據卷證資料詳加說
明，所為論斷，核無違背客觀存在之經驗法則與論理法則，自屬
原審採證認事之適法職權行使，不容任意指為違法。徐國榮上訴
意旨置原判決明白論斷於不顧，猶執前詞，任憑己見，漫指原判
決理由不備，自非合法上訴第三審之理由。又有罪之判決書，對
於被告有利之證據不採納者，應於理由內記載其理由，刑事訴訟
法第三百十條第二款定有明文；所謂「對於被告有利之證據」，
係指與待證事實有關，該項證據倘予採納，足以推翻原判決所確
認之事實，而得據以為有利於被告之認定者而言，若於判決結果
無關之枝節，縱未說明不足採納之理由，亦無理由欠備之當然違
背法令。原判決認定張文山確有上開幫助犯行，已於理由欄闡
甚詳，此部分事證已臻明確。何凱鈞、徐國榮於第一審所為徐國
榮係直接向何凱鈞借用空房間玩股票之證詞，核與張文山上開供
詞及在張文山身上查扣上開證據資料之情形不符。原判決就上開
事後迴護張文山而與判決結果無關之枝節證據，不予採納，雖未
於理由內為無謂之說明，亦無理由不備之違誤。衡以前開說明，
其上訴為違背法律上之程式，應予駁回。
據上論結，應依刑事訴訟法第三百九十五條前段，判決如主文。
中    華    民    國  一○○  年    六    月    九    日
                      最高法院刑事第十一庭
                          審判長法官  賴  忠  星  
                                法官  呂  丹  玉  
                                法官  吳      燦  
                                法官  蔡  名  曜  
                                法官  葉  麗  霞  
本件正本證明與原本無異
                                      書  記  官  
中    華    民    國  一○○  年    六    月   十四   日
                                                      v